【裁判字號】    89,訴,320
【裁判日期】    890904
【裁判案由】    家庭暴力罪之殺人未遂
【裁判全文】
台灣士林地方法院刑事判決                          八十九年度訴字第三二號
    公  訴  人  臺灣士林地方法院檢察署檢察官
    被      告  丁○○
    選任辯護人  許麗紅
右列被告因家庭暴力罪之殺人未遂案件，經檢察官提起公訴（八十九年度偵字第四八
三五號），本院判決如左：
    主  文
丁○○傷害人之身體，處有期徒刑拾月。
    事  實
一、丁○○與甲○○係夫妻關係，二人間具有家庭暴力防治法第三條第一款所稱之家
    庭成員關係。因丁○○無力償還其在外所欠賭債，雖其姊夫乙○○同意借款代其
    清償債務，惟同時要求須由其妻甲○○擔任見證人，丁○○因欲與甲○○商量此
    事，遂於民國八十九年五月八日上午以有要事相商為由，電話聯絡甲○○返回台
    北市○○區○○路三段二一七號二樓之住處，嗣甲○○於同日上午九時返家後，
    丁○○即在客廳向甲○○告以姊夫乙○○稱須由甲○○擔任見證人，且在借據上
    簽名，始願意協助其處理債務之事，並要求甲○○出面擔任見證人，然因甲○○
    堅不同意擔任見證人並在借據簽名，丁○○因一時氣憤，竟基於傷害之故意，於
    同日上午十時許，將甲○○自客廳拖至臥室內，並將臥室房門反鎖，且在臥室櫥
    櫃抽屜內拿取童軍繩乙條，持該童軍繩在甲○○頸部纏繞約四、五圈後用力勒緊
    ，俟甲○○癱在床上不動後始行鬆手，致甲○○受有頸部多處擦傷、瘀傷、兩臂
    瘀青等傷害。
二、案經被害人甲○○訴由臺灣士林地方法院檢察署檢察官偵查起訴。
    理  由
一、訊據被告丁○○固不否認其當時在外確有積欠賭債，當天（即八十九年五月八日
    ）上午曾打電話叫告訴人返家商量債務問題之事實，惟矢口否認其涉有前揭傷害
    之犯行，辯稱：伊未曾用童軍繩勒住被害人甲○○之頸部，告訴人可能為達離婚
    目的，所以才傷害自己。當時伊有跟告訴人講伊負債約八十到一百萬元，伊說已
    跟姊夫乙○○都講好了，姊夫願意幫伊處理債務，伊有要求告訴人一起去乙○○
    那邊，但我太太沒有過去，說「你自己的事自己處理」後，就氣呼呼出門了，伊
    太太是氣伊在外賭博負債，不肯告訴她；當時伊有要求告訴人為伊作見證云云。
    惟查，右揭犯罪事實，業據告訴人甲○○於偵查及本院調查時指訴歷歷，復有馬
    偕紀念醫院診斷證明書乙份及受傷照片數張在卷足憑。又證人即被告姊夫乙○○
    亦證稱：被告有找伊幫忙他處理債務，被告約於八十九年五月六、七日找伊，說
    他在外欠債，金額約一百萬。伊答應借他一百萬，但有條件，即須讓告訴人瞭解
    此事。隔天（即五月八日）被告打電話給伊，並說告訴人要回來，後來伊打電話
    給告訴人，問她人在何處，且約於早上八點過後去接她，伊在車上告訴她被告在
    外賭博欠債情形，且被告向伊開口借一百萬處理債務等情無訛，核與被告、告訴
    人所述當日上午之情形大致相符，是被告確因在外積欠賭債，於八十九年五月八
    日上午，為應證人乙○○之要求，而以電話聯絡告訴人返家討論債務處理事宜，
    並要求告訴人簽名見證等情，已堪認定。另證人即被告與告訴人之女己○○於偵
    查及本院審理時已證稱：伊於八十九年五月八日晚間六、七時放學返家時，伊母
    親（即告訴人）表示被告打電話叫她回去，爸爸（即被告）叫媽媽簽什麼東西，
    後來媽媽不答應，爸爸就拿童軍繩勒媽媽的脖子。伊有看到媽媽脖子有勒痕，兩
    臂都有瘀青；當晚弟弟幫媽媽拍照，但拍不好，後來隔天姊姊（即戊○○）重拍
    ，即是卷附照片等語。證人即被告與告訴人之女戊○○亦證稱：伊記得有替媽媽
    拍過頸部受傷的照片，但不記得幾月幾日。事發當晚是伊弟弟及妹妹跟我講爸爸
    用繩子勒媽媽的脖子，隔了一、兩天後伊就拍照，拍照時才問媽媽，媽媽說是爸
    爸勒的。當晚伊有看到母親脖子上有三條以上勒痕，手臂也有瘀青，且伊認為很
    嚴重。當時媽媽脖子上是血痕（即勒痕是紅色、沒有流血），傷勢看起來是被勒
    過等語（見本院八十九年八月二十一日筆錄）。衡情證人己○○、戊○○均為被
    告與告訴人之子女，應無刻意偏袒何方之必要，更無杜撰攀誣被告之可能，是證
    人戊○○、己○○所述其等於八十九年五月八日晚間，曾看見告訴人頸部有勒痕
    等情，與告訴人所指訴之內容相同，且與事實相符，堪予採信。證人即被告之父
    丙○○、被告姊夫乙○○雖均證稱：告訴人確於八十九年五月八日當天，曾至丙○○住處哭訴，但未注意告訴人頸部有無勒痕等語，然渠等所為證言已與告訴人
    所述當時曾向丙○○、乙○○出示頸部勒痕乙節不符，衡情證人丙○○與被告為
    父子至親，而證人乙○○則為被告姊夫，渠等二人與被告關係密切，已有偏袒被
    告之可能，渠等所為證言有無隱瞞部分事實以迴護被告，已非無疑。況證人丙○○已證稱：八十九年五月八日中午，告訴人曾至伊住處表示被告打她，告訴人當
    時有講她受傷部位，並有拉扯圍巾，但伊沒有注意看，亦不知道告訴人何處受傷
    ，伊有勸他們要和好等語（見偵查卷第三三頁、本院八十九年八月十四日筆錄）
    ；證人乙○○則證稱：當天中午伊有至丙○○住處，回去後看見告訴人向伊岳父
    哭訴，伊問岳父何事，伊岳父說被告與告訴人吵嘴等語。衡諸常情，告訴人若未
    遭告訴人毆打勒傷，何需當天中午至丙○○住處哭訴遭被告毆打，且案發當日時
    值五月天，天氣漸漸炎熱，已無穿戴圍巾之必要，顯見告訴人應係為掩飾頸部勒
    痕始佩戴圍巾，再佐以告訴人離開丙○○住處後，即赴馬偕紀念醫院診療驗傷，
    亦有該醫院八十九年五月八日診斷證明書乙紙在卷可佐，是告訴人所述其於八十
    九年五月八日遭被告以童軍繩勒住頸部，受有頸部多處擦、瘀傷乙節，顯非無據
    ，堪予採信。至被告雖辯稱：告訴人可能為達離婚目的，所以才傷害自己，伊未
    以童軍繩勒住告訴人頸部云云。然告訴人已否認上情，而證人戊○○亦證稱：當
    晚看到告訴人頸部有三條以上勒痕，手臂也有瘀青，伊認為告訴人傷勢很嚴重，
    當時媽媽頸部上是血痕，看起來是被勒等語，已如前述，且經本院核閱告訴人所
    提證人戊○○事隔一、二日後所拍攝之照片以觀，告訴人頸部仍有數條勒痕清晰
    可見，足見告訴人當時頸部勒傷甚為嚴重，實難想像告訴人自行造成上開傷勢；
    又告訴人嗣於八十九年五月十一日，至丙○○住處在借據內簽名見證乙節，分別
    經告訴人、證人乙○○及被告陳明無訛，衡情告訴人果若為達離婚目的，始傷害
    自己造成上開頸部擦、瘀傷等傷害，其於八十九年五月八日既已決意與被告離婚
    ，豈有於同年五月十一日再至丙○○住處，在借據上簽名見證之理。綜核上情，
    被告所辯上情顯係事後卸責之詞，委不足採。本件被告因要求告訴人在借據簽名
    ，告訴人拒不簽名，一時氣憤，遂基於傷害犯意，持童軍繩勒住告訴人頸部，致
    告訴人受有上開傷害乙節，堪予認定，本件事證明確，被告犯行洵堪認定，應依
    法論科。
二、核被告所為，係犯刑法第二百七十七條第一項傷害罪。公訴人認被告涉犯刑法第
    二百七十一條第二項、第一項殺人未遂罪嫌，無非係以根據卷附照片及診斷書所
    示，告訴人頸部傷痕深而可見，被告明知頸部為人體致命部位，且其體型與告訴
    人懸殊（被告一七二公分、九十八公斤；告訴人一四七公分、五十二公斤），仍
    以童軍繩纏繞勒住告訴人頸部，足認被告下手時具有殺人犯意。惟按殺人與傷害
    之區別，應以有無殺意為斷，其受傷之多寡及是否為致命部位，有時雖可藉為認
    定有無殺意之心證，究不能據為絕對標準。故殺人未遂與傷害罪之分野在於行為
    人有無殺人之犯意為認定之準據，最高法院分別著有十八年上字第一三○九號、
    五十九年台上字第三八五八號判例可資參照。經查：被告雖以童軍繩纏繞告訴人
    頸部數圈且用力勒住，見告訴人癱在床上不動後始行鬆手，致告訴人受有頸部多
    處擦傷、瘀傷等傷害，已如前述。然告訴人離家後仍先至被告父親丙○○之住處
    ，哭訴其遭被告毆打乙事，再自行前往醫院診治驗傷，足見其頸部雖遭被告勒傷
    ，但應尚未達危及性命之程度。又被告與告訴人係夫妻關係，雙方結褵十餘年，
    雖彼此間偶有衝突，但非有深仇大恨，被告係因要求告訴人在借據上簽名見證遭
    拒，始一時氣憤而動手將告訴人拖進房間內，並隨意自抽屜內拿取童軍繩勒住告
    訴人頸部，已難僅因頸部係屬人體重要部位，據此率爾認定被告有殺人犯意。另
    告訴人清醒後即去上廁所，當時被告仍在房間內，且在更換衣服後始前往被告父
    親丙○○之住處，而被告亦未加阻止其離開上址等情，業據告訴人陳明在卷；衡
    情被告與告訴人體型懸殊，且當時無人在場足以干涉被告行為，告訴人已無還手
    或逃跑之可能，倘若被告果有殺害告訴人之意思，當可繼續加害告訴人致死，何
    需在告訴人不動後即時鬆手，並在告訴人醒來後，任令告訴人如廁更衣後自行離
    去，而未加以阻止或繼續動手殺害告訴人，足見被告應無致告訴人於死之殺人犯
    意。是公訴人認被告應依殺人未遂罪處斷，尚有未洽，惟起訴事實相同，爰依法
    變更起訴法條，併此敘明。爰審酌被告素行良好，尚無前科、惟不思夫妻間應相
    互尊重、扶持，仗其體型之優勢，僅因細故即毆打告訴人，且持童軍繩勒人頸部
    ，危險性甚高，且犯罪後飾詞狡辯，尚無悔意等一切情狀，量處如主文所示之刑
    。至被告犯本件傷害罪所用之童軍繩乙條，既非屬被告所有，復未扣案，亦無證
    據可資證明現尚存在而未滅失，自不應宣告沒收，附此敘明。
據上論斷，應依刑事訴訟法第二百九十九條第一項前段、第三百條，刑法第二百七十
七條第一項，罰金罰鍰提高標準條例第一條前段，判決如主文。
本案經檢察官李建忠到庭執行職務。
中      華      民      國    八十九    年      九      月      四      日
                                  台灣士林地方法院刑事第一庭
                                          法  官
如不服本判決，應於判決送達後十日內，向本院提出上訴狀。
附錄本案論罪科刑法條全文：
刑法第二百七十七條第一項


司法院資訊處製作；財團法人民間司法改革基金會備份。
